【裁判字號】    99,訴,1420
【裁判日期】    991026
【裁判案由】    排除侵害
【裁判全文】
臺灣臺北地方法院民事判決              99年度訴字第1420號
原      告  林可安
訴訟代理人  張靜怡律師
複代理人    楊擴舉律師
            陳學驊律師
            洪郁如
被      告  莊玉仙
訴訟代理人  莊瑞賓
上列當事人間排除侵害事件，本院於民國99年10月5日言詞辯論
終結，判決如下：
    主      文
被告應將如複丈成果圖所示Ａ部分之建物拆除，將土地返還原告
及共有人全體。
訴訟費用新臺幣壹萬陸仟貳佰肆拾陸元由被告負擔。
    事實及理由
甲、程序方面：按訴狀送達後，原告不得將原訴變更或追加他訴
    。但請求之基礎事實同一者、不甚礙被告之防禦及訴訟之終
    結者，不在此限。民事訴訟法第255條第1項第2款定有明文
    。查原告起訴狀所載應受判決事項之聲明原為「一、被告應
    如附圖所示Ａ部分建物拆除，將土地返還原告及其他共有人
    全體。二、訴訟費用由被告負擔。三、前揭聲明，原告願供
    擔保請准宣告假執行。」，嗣於99年8月29日以訴之變更聲
    明狀變更為「一、被告莊玉仙佔用原告林可安之臺北市○○
    區○○段77地號之土地，其範圍如99年7月13日複丈成果圖
    所示之Ａ部分。被告應將複丈成果圖所示Ａ部分之建物拆除
    ，將土地返還原告及其他共有人。二、訴訟費用由被告負擔
    」，經核聲明雖有變更，惟請求之基礎事實並未改變，且假
    執行之變更，並無礙於被告之防禦及訴訟之終結，揆諸前開
    法條所示，應無不合，自應准許。
乙、實體方面：
一、原告起訴主張：原告所有鄰近系爭臺北市○○區○○段2小
    段77地號（下稱系爭土地）之土地皆已與建商商談都市更新
    計畫，惟被告不但無理哄抬自己不動產價格，且刻意阻撓原
    告提供系爭土地獲取都市更新之利益，更非法佔用原告所有
    之系爭道路用地搭建車庫供自己使用，侵害原告道路使用權
    ，剝奪其他住戶都市更新之巨大利益，爰依民法第767條第1
    項前、中段、第821條之規定提起訴訟等語。並聲明：被告
    莊玉仙佔用原告林可安之臺北市○○區○○段77地號之土地
    ，其範圍如99年7月13日複丈成果圖所示之Ａ部分。被告應
    將複丈成果圖所示Ａ部分之建物拆除，將土地返還原告及其
    他共有人。
二、被告則以：原告並非系爭土地所有權人，該土地所有權人為
    訴外人台新建築經理股份有限公司（下稱台新建經公司），
    且被告並未於系爭道路用地搭建車庫使用，亦未於其上停放
    私家轎車，原告已與建商商談都市更新，其為己之私利，不
    斷興訟（計有刑事告訴3件、民事訴訟4件），顯係利用訴訟
    強迫被告就範。再者，系爭土地自58年興建完成後多年來均
    為供公眾通行之道路用地，通行已逾40年，該土地之通道為
    死巷，依司法院大法官解釋第400號闡釋，本件符合公用地
    役權之要件云云。並聲明：駁回原告之訴及假執行之聲請。
三、不爭執事項：被告占有系爭土地情形如附圖Ａ部分所示。
四、得心證之理由：經查，原告主張其所有共有之土地經被告之
    違章建築占用等情，業據其提出地籍圖謄本、界址座標表、
    土地謄本、現場照片二幀、98年房屋稅繳款書為據，並經本
    院到場勘驗，有勘驗筆錄在卷可稽，被告固不否認該建築物
    已經搭建約35年左右，之前購買透天厝時一起買過來，被告
    現住二樓，該建築物現在是由莊瑞賓（即被告之父）使用之
    事實，惟否認原告之主張，辯稱：目前以原告非系爭土地所
    有權人、公用地役權等資為抗辯，是本件所應審究者為：(一)
    原告是否為本件訴訟適格之當事人？(二)被告抗辯本件符合公
    用地役權要件，有無理由？(三)原告主張被告無權占有系爭土
    地Ａ部分，有無理由？
  (一)原告是否為本件訴訟適格之當事人？
    1.查系爭77地號土地係為原告所有，於97年8月6日信託登記
      予訴外人台新建經公司，至99年3月29日塗銷信託登記等
      事實，有土地謄本附卷可稽（見卷第40頁），是以原告顯
      為系爭77地號土地所有權人，其主張被告無權占有系爭77
      地號土地Ａ部分，請求被告將如附圖所示Ａ部分拆除並返
      還共有人全體，應為適格之原告，被告辯稱原告並非系爭
      土地所有權人，其當事人不適格云云，顯非可採。
  (二)被告抗辯本件符合公用地役權要件，有無理由？
    1.按既成道路成立公用地役關係之要件須為：(1)供不特定之
      公眾通行所必要，而非僅為通行之便利或省時。(2)於公眾
      通行之初，土地所有權人並無阻止之情事。(3)經歷之年代
      久遠而未曾中斷。又私有土地供公眾通行數十年，已成道
      路，在公法上雖應認有公用地役權關係存在，其所有權之
      行使應受限制。惟該土地既未經徵收，仍為私人保留，則
      土地所有權人仍保有其所有權能，對於無權占有其土地者
      ，仍得行使民法第767條第1項之物上請求權。是倘係特定
      人占有使用特定土地，該占有使用人並非不特定之公眾，
      自無從成立公用地役關係。此有最高法院97年度台上字第
      159號、97年度台上字第1255號、96年度台上字第1704號
      裁判意旨可參。
    2.查系爭土地如附圖Ａ部分有被告所使用之建築物之事實，
      為兩造所不爭執，堪信為真。惟被告於本院於99年7月13
      日勘驗時陳稱：占有系爭土地Ａ部分有倉庫（系爭建築物
      ），由被告訴訟代理人莊瑞賓（即被告之父）使用，已搭
      設35年左右等語，且經勘驗該建築物：其內鋪設地磚、擺
      設桌椅、電視，另有馬桶、浴廁設備等情後，被告並陳稱
      該建築物係作為書房使用等語，有勘驗筆錄在卷可按（卷
      第54頁），另依照原告提出現場照片以觀（卷第10、11頁
      ），佔用之系爭建築物設有圍籬、門戶等設施，已隔絕其
      他不特定公眾得使用通行該系爭建築物，顯見乃由被告占
      有如附圖所示Ａ部分之建物，並非供不特定公眾使用、通
      行，揆諸前揭最高法院裁判意旨，被告抗辯本件有公用地
      役關係存在，自不足採。
  (三)原告主張被告無權占有系爭土地Ａ部分，有無理由？
    1.被告占有如附圖所示Ａ部分建築物，既經被告於本院於99
      年7月13日勘驗時陳稱係作為「書房」使用，且系爭土地
      Ａ部分建物自96年4月25日買受取得後，即存在系爭倉庫
      ，惟並非原告與其兄弟林廣行等人於58年起造時所增建，
      並不知何人所搭建等語；雖被告稱購買透天厝房屋時一起
      購買等語，然對於合法占有權源之事實，無法舉證證明以
      實其說，是以，被告抗辯其占有如附圖所示Ａ部分，為合
      法占有之情，自無從信其言為真實。
    2.綜上所述，原告既為系爭土地所有權人，被告占有如附圖
      所示Ａ部分土地，並於其上占有系爭建築物作為書房使用
      ，並無合法占有權源，自屬無權占有。
五、從而，原告主張被告無權占有如附圖所示Ａ部分土地，爰請
    求被告拆除，並將系爭土地返還原告及共有人全體，為有理
    由，應予准許。
六、原告起訴時固聲請供擔保後准予假執行，惟嗣於99年8月29
    日以民事訴之變更聲明狀變更訴之聲明後，僅請求「一、被
    告莊玉仙佔用原告林可安之臺北市○○區○○段77地號之土
    地，其範圍如99年7月13日複丈成果圖所示之Ａ部分。被告
    應將複丈成果圖所示Ａ部分之建物拆除，將土地返還原告及
    其他共有人。二、訴訟費用由被告負擔」二項，而不請求假
    執行之聲請，則被告聲請供擔保後免為假執行，於法尚有未
    合，不應准許，併予敘明。
七、本件事證已臻明確，兩造其餘攻擊防禦方法，經審酌後，或
    與本件無涉，或與判決結果不生影響，爰不予一一論列，附
    此敘明。
八、據上論結，原告之訴為有理由，依民事訴訟法第78條，判決
    如主文。
中    華    民    國    99    年    10    月    26    日
                  民事第七庭    法  官  蘇嘉豐
以上正本係照原本作成
如對本判決上訴，須於判決送達後20日內向本院提出上訴狀。如
委任律師提起上訴者，應一併繳納上訴審裁判費。
中    華    民    國    99    年    10    月    26    日
                                書記官  林鈞婷

司法院資訊處製作；財團法人民間司法改革基金會備份。
